# 请教陈版合并范围确定问题

提问人：mizan 时间：2021-03-24 12:33:03
背景：a公司设立全资子公司b，子公司再设立全资子公司c，abc就形成了母子孙三级架构，但在c的章程里，明确提到，授权a公司行使各项股东权力，包括决定经营方针投资计划、增加减少注册资本、发债乃至修改公司章程。
问题：b是否能对c实施控制，是否能将c纳入合并范围？b对c股权投资的核算应当适用长投准则还是金融工具准则？
衍生问题：IFRS10提到，如果母公司是全资子公司或者控股子公司，部分情况下可以豁免编制合并报表，是否意味着子公司的身份是母公司的代理人？
个人思考： 33 号准则要求合并范围以控制为基础进行确定，母子公司关系的形成基于控制关系而非股权链接。
财务报告概念框架 2018 提到，控制意味着能够主导使用和获益的，同时能阻止其它方的主导使用和获益。由此推知，控制权是独占权，不存在两方能够同时控制另一方的情况，即在母子孙三级架构中，如果认可母公司对孙公司因为间接控股形成控制，就要否认子公司对孙公司的控制，即子公司不能编制合并报表。
33 号准则同时提到，代理人行使决策权，不构成控制，如果有一方可以无条件罢免决策人，该决策人为代理人。背景中a可以无条件剥夺b对c的经营权，b应当是ca的代理人。
证监会的意见和此相左，在上市公司执行企业会计准则案例解析里提到修改章程不属于实质性权力属于保留性权力，但从背景案例来看，修改章程应当是最大的实质性权力。
从现行 33 号准则来看，是否可以认为只有没有最终控制人的公司和个人控股的公司，才具有编合并报表的能力，因为其他子公司都只是最终控制人在不同层级上设立的代理人

回答人：chenyiwei
对于“是否可以认为只有没有最终控制人的公司和个人控股的公司，才具有编合并报表的能力，因为其他子公司都只是最终控制人在不同层级上设立的代理人”这个问题，应结合具体的案例背景讨论，不可过于绝对化。
从主帖中的案例来说，B是A的全资子公司，没有其他少数股东等利益相关方，B相对于A几乎没有独立性，因此如果确定A直接控制C，则B不能控制C，只能作为金融资产核算其对C的投资。但对于其他一些情况，尤其是法律法规对子公司的独立性有明确规定予以保障的场合（例如子公司是上市公司、金融机构等），就不能将此类子公司简单视为母公司的代理人而不具备其对下属子公司的控制权。

提问人：mizan 时间：2021-03-25 18:07:00
谢谢陈版，此外，按照您的回复，您应该是认同直接控制和间接控制是可以并存的，即可以存在两方都能够对同一方施加控制。但按照 33 号准则和财务报告概念框架的表述，控制是独占排他性的权利，这是否属于理论和实务存在重大分歧的地方？

回答人：chenyiwei
我理解并不矛盾。“A通过B间接控制C”和“B直接控制C”是可以同时存在的。但如果A直接控制C，则B不控制C。即直接控制方只能有一个。该直接控制方的上级母公司可有间接控制。